臺北高等行政法院判決　　　　　　　　　　　　　　九十二年度訴字第一三一八號
　　　　　　　　　　　　　　　.
　　原　　　告　旗元有限公司
　　代　表　人　甲○○董事）.
　　訴訟代理人　乙○○（會計師）
　　輔　佐　人　鄭慧英
　　被　　　告　財政部臺北市國稅局
　　代　表　人　張盛和（局長）
　　訴訟代理人　丙○○
右當事人間因營利事業所得稅因事件，原告不服財政部中華民國九十二年一月二十三
日台財訴字第○九一○○五三三八七號訴願決定（案號：第00000000號），
提起行政訴訟。本院判決如左：
　　主  文
原告之訴駁回。
訴訟費用由原告負擔。
　　事  實
一事實概要：原告民國（下同）八十六年度營利事業所得稅結算申報案，虛報交際費
  新台幣（下同）三、八五八、四六六元（下稱系爭交際費），經被告查獲，乃核定
  其漏報所得額為三、八五八、四六六元，除補徵稅額九六四、六一六元外，並按所
  漏稅額處一倍之罰鍰計九六四、六ＯＯ元（計至百元止）。原告不服，主張其經營
  運動器材出口業務，於負責人住處設有專為招待客戶之宴會餐廳，並有相當水準之
  調理人員，依營利事業所得稅查核準則（下稱查核準則）第四十五條第二款第三目
  規定，在傳統市場向農漁民購買菜餚，其原始支出憑證為經簽章之普通收據，原告
  依同法第八十條第四款第二目之規定，取有經手人註明購買菜餚名目及價格之清單
  為憑，類此宴客方式為稅法所認可等語，申請復查，經被告以九十一年七月二十六
  日財北國稅法字第○九一○二二二八二八號復查決定，獲准追認交際費二一、七七
  六元，變更核定所得額為六、七二一、二八一元，其餘復查駁回。原告猶表不服，
  提起訴願，遭決定駁回，遂向本院提起行政訴訟。
二兩造聲明：
　(一)原告聲明：訴願決定及原處分不利原告部分均撤銷。
　(二)被告聲明：駁回原告之訴。
三兩造之爭點：
  原告主張其經營運動器材出口業務，基於行業特性，自備飯食宴客之系爭交際費，
  有經手人出具證明之內部憑證供核，被告竟以無法核對，認定為虛報，予以剔除，
  並補稅裁罰，顯有違誤，是否可採？
　(一)原告主張：
    1.本稅部分：
      (1)按「業務上直接支付之交際應酬費用，其經取得確實單據者，得分別依左列
        之限度，列為費用或損失……。」為所得稅法第三十七條所明定。另「營利
        事業列支之交際費，經依規定取有憑證，並經查明與業務有關者，應予認定
        ……。自備飯食宴客者，應有經手人註明購買菜餚名目及價格之清單為憑…
        …。」亦為查核準則第八十條所規定。
      (2)原告產銷滑雪鞋等休閒運動器材三十餘種，全部外銷，由於滑雪鞋等運動器
        材，有如坊間「愛利達」、「耐吉」等名牌球鞋，具有跟隨流行之「行業特
        性」，其款式或用料必須緊緊跟隨著流行走，否則無人購買。為趕上潮流：
        產品需要經常研發修改，而產品之修改又須與國外客戶以及國外之材料供應
        商有所研議，以致海外來人不斷，由於研發與售價之談判時間均較冗長，該
        期間之伙食問題，在撙節開支之原則下，在老闆住家，另闢有待客餐廳，經
        常儲備食材備用，客戶到訪，立可上桌，賓主盡歡，效果良好。此種宴客方
        式，就實質而論，並非偶而一兩餐之交際應酬，若將之視為『不定時之伙食
        供應』，比較符合事實。本（八十六）年度自備飯食宴客支出三、八三六、
        六九○元，其取得之憑證以及帳務處理，均依照所得稅法第三十七條及查核
        準則第八十條之規定辦理，完全合法。本（八十六）年度原告營利事業所得
        稅結算申報書，被告原本早已審查核定在案，嗣因有人檢舉逃漏（據悉或係
        某辭退員工挾怨所為，惟其檢舉內容，與本件「自備飯食宴客」部分無關）
        ，本件因檢舉之故，該原已認定之「自備伙食宴客」支出，被告也一併翻案
        重新查核，並提出多項既不適當也不充分，又違法之理由，遽而將原本合法
        之「自備飯食宴客」支出三、八三六、六九○元，改以「虛報」論處，全數
        剔除，並加以重罰，此種超越常態，萬分嚴苛之審查尺度，原告強烈質疑。
      (3)依照復查及訴願決定書分析，「自備飯食宴客」部分被告憑以判定為「虛報
        」之所謂理由，可歸納為四點，茲謹針對該四點「理由」，逐一反駁如下：
        被告指稱「自備飲食宴客部分占全年交際費七成，取得統一發票等具體憑
          證之支出，與未取得統一發票等具體憑證之支出，比例懸殊」，以此作為
          認屬「虛報」之理由，原告不服，反駁如下：
          (甲)被告所謂「七成」之上限以及所謂「比例懸殊」，均於法無據－若有法
            令之依據，則請被告舉證。依照查核準則第八十條規定，交際費之認定
            其要件有三：(1)經依規定取有憑證，(2)並經查明與業務有關，(3)全年支
            出總額未超過限額。而原告之交際費支出，全部符合上述三要件。
          (乙)所指「比例懸殊」，乃因行業情況特殊，事實所必要－由於滑雪運動鞋
            等休閒器材，必須跟緊流行經常修改，否則無人購買，導致國外客戶經
            常派員來台共商改款事宜，以致不得不選擇自備伙食宴客之事實，前已
            詳述不贅。前述不得不選擇自備伙食宴客之「行業特性」，雖一再陳述
            ，被告仍不置理，被告對當事人有利之事項，顯然不注意，實已違背「
            有利不利一律注意原則」。
        被告指稱「所提示之銀行領款證明與自備伙食宴客之請款金額，無法核對
          」，以此作為認屬「虛報」之理由，原告不服，陳述如下：
          (甲)依據銀行存摺之登載，當月領款總額，均較當月自備伙食宴客之總額為
            多，其差額係其他用途，資金之流程，已有清楚之交待，而所有之帳冊
            憑證也完備，並且按時記帳，應可查核。
          (乙)被告只稱「無法核對」，至究應如何核對，究應提示那些資料，則始終
            不予明示，原告無所適從，被告實已違反行政程序法第八條「行政行為
            內容應明確」之規定。
        原告自備飯食宴客之作業流程，簡述如次：
          (甲)老闆先行採買備用－此時因係個人行為，與公司無關，暫不記帳。
          (乙)每次宴客取用時，按實際用量，依照查核準則第八十條規定，填寫「經
            手人註明購買菜餚名目及價格之清單」－俟累積到達一定金額，一併交
            付會計部門，同時向出納部門領取等額之現金。
          (丙)會計部依據清單之累計金額（約兩萬元）一次入帳，一次付現，其分錄
            為：（借）交際費xxx（貸）現金xxx。
      (4)被告所稱「經求證歷任會計人員，無法確認有自備伙食宴客之情事」，以此
        作為認屬「虛報」之理由，茲反駁如下：
        老闆住家與員工辦公室，相距兩百公尺，其間又有三十米大道，而在家宴
          客又常在下班後，老闆有無自備飯食宴客，既無告知屬下之義務，員工自
          然不得而知。
        所謂「無法確認有自備伙食宴客之情事」，其正確之解讀，應該是「不知
          道有沒有自備伙食宴客之情事，或許有、或許沒有」，而被告之解讀雖無
          明言，但顯然是曲解為「我知道，老闆從來沒有在家宴客」從而判定為「
          虛報」。被告經過曲解之理由既不適當也不充分，且又不合邏輯。
        (5)被告所稱「負責人甲○○（負責採買烹調）及其母親林柳玉，婆婆古葉翠
          梅（協助烹調）等人出國期間及放假日仍有列報……。所附支出明細單所
          有食材如龍蝦、牛、羊、豬肉等均為既定且金額亦屬自行填載，無具體給
          付憑證以資證明支付事實……。」乙節，反駁如下：
          所謂「具體之給付憑證」，不知何所指，若指匯票本票或支票，則非但
            強人所難，也於法無據，因買菜支付數百數千元，實不適合開立支票；
            依法而言，商業會計法第九條規定，商業支出金額一百萬元以下者無須
            使用票據。上所謂「具體之給付憑證」，若指採買時應取得統一發票等
            外來憑證，則涉嫌稅法之恣意擴大解釋。憑證有內外之分，依照商業會
            計法第十六條規定，原始憑證有外來憑證、對外憑證及內部憑證三種，
            而「自備伙食宴客交際費支出」之原始憑證，按照查核準則第八十條第
            四項之規定，只需取得內部憑證即可，無須外來憑證，立法本意如此，
            實不可擅自擴大解釋。基於便民之意旨，立法可憑內部憑證作為原始憑
            證者，除上所述外，其他如：查核準則第八十八條第三款第二目「伙食
            費」之原始憑證，其為蔬菜、魚類、肉類者，可憑經手人出具之證明認
            定。又如查核準則第七十四條第三款第一目，國內旅費之「膳宿雜費」
            ，不超過限額者，可憑出差人報告單認定，無須外來憑證。此外商業會
            計法第十九條亦規定：「原始憑證，因其事業上之限制，無法取得或…
            …，應根據事實及金額作成憑證，由商業負責人或……簽字或蓋章，憑
            以計帳……」。
          被告所列舉之甲○○等三人，並無同一時間內出國。由於食材已有準備
            ，而來客又以國外派來之技術或外務人員為多，僅以便餐相待，其調理
            工作並非難事，所列舉之三人，並無同時在家之必要。
          由於土地及人工成本，與大陸相差懸殊，台灣製造業之經營，面臨嚴峻
            之考驗，原告只是中小企業，凡接單業務，概由老闆親自主導辦理，雖
            假日，若有顧客上門，從無拒人門外。又在春節假日，為了公關，趁機
            邀請來台分享年節喜慶，實也平常事，法又無禁止。此外春節假日，餐
            館大多關門，在家宴客，確有必要。被告竟以此作為「虛報」之理由，
            實非適當，也不合邏輯。
          按「自備飯食宴客之交際費，以經手人註明購買菜餚名目及價格之清單
            為憑」，此為查核準則第八十條第四款所明定。依此規定，則經手人自
            然可以自行填載龍蝦、牛、羊、豬肉等菜餚名目以及數量金額等，而被
            告竟認為不可，並從而判定為虛報，豈不天大錯誤，稅法之曲解，莫此
            為甚。
    2.罰鍰部分：自備飯食宴客支出，全年申報三、八三六、六九○元，被告認屬虛
      報，而悉數剔除。除補稅九五九、一七二元外，另又罰鍰一倍共計九五九、一
      七二元，原告不服：本件所指虛報之違章案，縱或成立，因其罰鍰金額龐大，
      實不可比照一般小案，統統重罰一倍，近一百萬元之罰鍰，確實太重。被告將
      交際費悉數剔除在先，又重罰在後，附帶連查三年，顯然處罰過重。
    3.被告恣意擴大解釋查核準則第八十條第四款第二目：自備飯食宴客，依照該準
      則第八十條第四款第二目，只需取有經手證明，即應認定；被告竟以未取得發
      票等所謂具體憑證而全數剔除，並且重罰，其屬違法處分，至為顯然。該準則
      第八十條第四款第一、二、三目明確規定各種不同之交際方式，應憑各種不同
      之憑證認定，亦即在外宴客及購物餽贈者，應憑統一發票等外來憑證認定，而
      自備飯食宴客者，則應憑經手人證明之內部憑證認定。交際費因有最高限額之
      限制，基於便民，自備飯食宴客，可憑內部憑證認定。查核準則有此相同之立
      法意旨者，尚有第八十八條第三款第二目之「伙食費」，以及第七十四條第三
      款第一目之膳宿雜費，均以經手人證明為憑。查核準則，歷經多次修改，而該
      第八十條第四款第二目，卻始終如一，足證有其其存在之必要性，被告若認為
      有欠週延，則應廢法。語云「惡法亦法」，有效之法條，實不容踐踏。本件魚
      翅、鮑魚、燕窩等高價食材，大都國外帶回，而魚、肉、蔬果，則來自一般市
      場，原告之會計人員，因信賴該準則第八十條第四款第二目而沒有要求老闆刻
      意保存相關憑證。本件被告或認為其中必有浮濫或必有虛報，但實不可全盤否
      定，百分之百剔除，且又重罰。
　(二)被告主張：
    1.營利事業所得稅部分：
      (1)本件原告本（八十六）年度帳列交際費五、三Ｏ二、二二六元，自行依法調
        整為五、二八四、五四六元，被告初查以其中自備伙食宴客支出三、八五八
        、四六六元，占全年度交際費七成以上，取具統一發票等具體支出憑證與自
        備伙食宴客支出相差懸殊，所提示銀行領款明細與自備伙食宴客請款無法核
        對，再求證歷任會計人員，無法確認有自備伙食宴客情事，又負責人甲○○
        （負責採買、烹調）及其母親林柳玉秀、婆婆古葉翠梅（協助烹調）等人出
        國期間及春節放假日仍有列報自備伙食宴客交際費，所附支出明細單所有食
        材如龍蝦、牛、羊、豬肉等均為既定且金額亦屬自行填載，無具體給付憑證
        以資證明支付事實，故自備伙食宴客支出三、八五八、四六六元認屬虛報，
        予以剔除。原告不服，主張其經營運動器材出口業務，於負責人住處設有專
        為招待客戶之宴會餐廳，並有相當水準之調理人員，依查核準則第四十五條
        第二款第三目規定，在傳統市場向農漁民購買菜餚，其原始支出憑證為經簽
        章之普通收據，原告依同法第八十條第四款第二目之規定，取有經手人註明
        購買菜餚名目及價格之清單為憑，類此宴客方式為稅法所認可，申經被告復
        查決定以，查原告自備伙食宴客，僅有自行填載之支出明細單，無法提示具
        體憑證以證明支付事實及宴客情事，初查剔除交際費尚無不符；惟原告本期
        列報交際費五、二八四、五四六元，因超限剔除二一、七七六元，核定交際
        費為五、二六二、七七Ｏ元。嗣以虛報剔除交際費三、八五八、四六六元，
        則原以超限剔除之二一、七七六元應予追認。揆諸相關規定，並無不合。
      (2)原告除執陳詞外，並以被告指稱負責人甲○○及其母親林柳玉秀、其婆婆古
        葉翠梅等人出國期間及春節放假日仍有列報自備伙食宴客交際費，惟當年度
        該三人並無同時出國紀錄，被告所指與事實不符等語，訴經財政部訴願決定
        以，經原告自備伙食宴客，僅有自行填載之支出明細單，無法提示具體憑證
        以證明支付事實及宴客情事，業經被告復查決定論述綦詳；至訴稱甲○○等
        三人於本（八十六）年度並無同時出國紀錄乙節，查依被告向內政部入出境
        管理局查調負責人甲○○、總經理古正煇（負責人之配偶）、古葉翠梅及林
        柳玉秀等人八十六年至八十九年出入境資料，顯示原告於甲○○等三人出國
        期間（並非三人同時出國）仍有列報自備伙食宴客交際費等，從而被告以原
        告虛報交際費三、八五八、四六六元，核無違誤，乃駁回其訴願。茲原告仍
        執前詞爭議，仍難認為有理由。
    2.罰鍰部分：原告本年度帳列交際費五、三Ｏ二、二二六元，其中自備伙食宴客
      支出三、八五八、四六六元，僅有自行填載之支出明細單，無具體給付憑證以
      證明支付事實及宴客情事，係屬虛報，有交際費分類帳、現金支出傳票、自備
      伙食宴客支出明細單附案資證，違章事證明確，足堪認定，被告據以認定虛報
      所得為三、八五八、四六六元，按所漏稅額九六四、六一六元處一倍之罰鍰計
      九六四、六ＯＯ元（3,858,466元×25%），並無不合，復查決定遞予維持。訴
      願決定亦持與被告相同之論見，駁回其訴願。茲原告復執前詞爭議，乃難謂為
      有理由。據上論述，本件原處分及所為復查、訴願決定均無違誤。
　　理  由
一按「業務上直接支付之交際應酬費用，其經取得確實單據者，得分別依左列之限度
  ，列為費用或損失．．．。」為所得稅法第三十七條所明定。另「交際費：一、營
  利事業列支之交際費，經依規定取有憑證，並經查明與業務有關者，應予認定，．
  ．．。」亦為查核準則第八十條所規定。復按「納稅義務人已依本法規定辦理結算
  申報，但對依本法規定應申報課稅之所得額有漏報或短報情事者，處以所漏稅額兩
  倍以下之罰鍰。」為所得稅法第一百十條第一項所明定。
二本件原告八十六年度營利事業所得稅結算申報案，虛報交際費三、八五八、四六六
  元，經被告查獲，乃核定其漏報所得額為三、八五八、四六六元，除補徵稅額九六
  四、六一六元外，並按所漏稅額處一倍之罰鍰計九六四、六ＯＯ元（計至百元止）
  。原告不服，循序申請復查結果，獲准追認交際費二一、七七六元，變更核定所得
  額為六、七二一、二八一元，其餘復查駁回。原告猶表不服，提起訴願，遭決定駁
  回，復起訴主張其經營運動器材出口業務，基於行業特性，自備飯食宴客之系爭交
  際費，有經手人出具證明之內部憑證供核，被告竟以無法核對，認定為虛報，予以
  剔除，並補稅裁罰，顯有違誤，詳如其起訴狀事實欄所載理由等語。
三查原告係經營印刷材料、文具用品、紙張買賣、各種軟片盒、運動器材、體育用品
  、禮品、百貨、日用品、手工藝飾品及糖果餅乾包裝、自行車安全帽嬰兒車之裝配
  加工買賣等業務，八十六年度營利事業所得稅結算，委託乙○○會計師辦理簽證申
  報，列報交際費五、三○二、二二六元，自行依法調整為五、二八四、五四六元，
  列為財政部列管電腦選案，被告初查以其中自備伙食宴客支出三、八五八、四六六
  元，占全年度交際費達七成以上，能取具統一發票等具體憑證與自備伙食宴客支出
  相差懸殊，所提示銀行領款明細與自備伙食宴客請款亦無法勾稽核對，經被告查證
  原告之歷任會計人員，亦無法確認有自備伙食宴客情事，又列報自備伙食宴客次數
  頻繁，頗不尋常，宴客廠商姓名，原告亦無法具體指明，自備伙食宴客支出明細單
  所載龍蝦、牛、羊、豬、魚肉等金額均為整數，且無具體給付憑證以資證明確有支
  付事實（參見原處分卷違章案件移送表、調查報告書、交際費憑證顯有異常明細及
  談話紀錄等資料），其列報自備伙食宴客之系爭交際費，顯屬虛報，違章事證明確
  ，被告將系爭交際費三、八五八、四六六元，予以剔除，復查時並以原告本期自行
  調整列報交際費五、二八四、五四六元，因超限剔除二一、七七六元，核定交際費
  為五、二六二、七七○元，嗣因剔除虛報之系爭交際費後，原以超限剔除之二一、
  七七六元，應予追認，並按所漏稅額九六四、六一六元處一倍罰鍰計九六四、六○
  ○元（計至百元止），揆諸首揭規定，自無不合。
四至於原告訴稱：系爭交際費，係自備伙食宴客，有經手人出具之憑證供核，不應剔
  除乙節，惟如上所述，原告既未能具體證明自備伙食宴客之廠商姓名，亦未提出宴
  客伙食材料費用之支付憑證，被告認係虛報，否准認列，並為一倍裁罰，俱無違誤
  ，原告所訴，洵不足採。
五綜上說明，本件被告之原處分，認事用法，俱無不合，訴願決定，予以維持，亦無
  不妥，原告起訴意旨，非有理由，應予駁回。又本件事證明確，原告其餘主張，不
  另為指駁。
六據上論結，本件原告之訴為無理由，依行政訴訟法第九十八條第三項前段，判決如
  主文。
中　　　華　　　民　　　國　　九十三　　年　　　五　　　月　　　五　　　日
                　　 臺 北 高 等 行 政 法 院   第 四 庭
                                    審 判 長   法  官  王立杰
                                               法  官  胡方新
                                               法  官  黃本仁
右為正本係照原本作成。
如不服本判決，應於送達後二十日內，向本院提出上訴狀並表明上訴理由，如於本判
決宣示後送達前提起上訴者，應於判決送達後二十日內補提上訴理由書（須按他造人
數附繕本）。
中　　　華　　　民　　　國　　九十三　　年　　　五　　　月　　　七　　　日
            　　　　　　　　　  　             書記官  姚國華
